臺灣高等法院刑事判決
111年度上訴字第1001號
上  訴  人  
即  被  告  廖君翼



選任辯護人  林孝甄律師
上列上訴人即被告因違反毒品危害防制條例案件，不服臺灣士林
地方法院110年度訴字第224號，中華民國111年1月18日第一審判
決（起訴案號：臺灣士林地方檢察署109年度偵字第18069號），
提起上訴，本院判決如下：
    主  文
上訴駁回。
    事  實
一、甲○○明知大麻係屬毒品危害防制條例第2條第2項第2款所列
    管之第二級毒品，依法不得栽種及製造，然其竟基於製造第
    二級毒品大麻之犯意，先於不詳時間以網路購物方式取得數
    量不詳之大麻種子後，自民國109年3月下旬起，在其所承租
    位於新北市○○區○市○路0段000號00樓（下稱本案淡水租屋處
    ）及新北市○○區○○○路00號00樓（下稱本案八里租屋處）址
    ，以將購入之大麻種子泡水，待出苗成株後另外嘗試將成株
    陸續以插枝法方式栽種，期間定期施以水分、肥料、提供二
    氧化碳，並以設備控制光照、溫濕度、土壤酸鹼值、肥料濃
    度，待大麻生長成株、開花後，以人工方式裁剪大麻成株之
    葉片及花朵，並放置在室內吹冷氣，蔭乾後將之秤重及保存
    ，於完成製程達易於施用之程度，將製作完成之第二級毒品
    大麻部分成品攜至新北市○○區○○路00巷00號0樓（下稱本案
    蘆洲住處）存放於冰箱。嗣於109年10月15日下午3時45分許
    ，警方持臺灣士林地方法院核發之搜索票前往本案淡水租屋
    處搜索而查獲，復徵得甲○○同意搜索本案八里租屋處後，甲
    ○○並告知本案蘆洲住處尚有大麻成品並帶同警方至該處後，
    於上開場所共計扣得附表編號1所示之大麻成品、附表編號2
    至15、17至28之大麻葉、大麻植株及栽種資材、設備等物，
    始悉上情。
二、案經新北市政府警察局淡水分局報告臺灣士林地方檢察署檢
    察官偵查起訴。
    理  由
壹、證據能力部分
    本判決所引用之非供述證據，並無證據證明係公務員違背法
    定程 序所取得，亦無顯有不可信之情況，檢察官、被告甲○
    ○及其辯護人於本院提示時亦均未爭執證據能力，自均得作
    為本判決之證據。
貳、訊之被告就其有於上開時、地，以如事實欄所載方式製造第
    二級毒品等情，坦承不諱，惟辯稱：伊最後一批可供施用大
    麻之收成時間係在109年7月5日之前，其後即未再有收成云
    云置辯。經查：
一、被告係於109年3月間，以網路購物方式購入數量不詳之大麻
    種子後，在其所淡水、八里租屋處，以將大麻種子泡水，待
    出苗成株後另外嘗試將成株陸續以插枝法方式栽種，期間定
    期施以水分、肥料、提供二氧化碳，並以設備控制光照、溫
    濕度、土壤酸鹼值、肥料濃度，待大麻生長成株、開花後，
    以人工方式裁剪大麻成株之葉片及花朵，並放置在室內吹冷
    氣，蔭乾後將之秤重及保存，於完成製程達易於施用之程度
    ，將製作完成之第二級毒品大麻部分成品攜至蘆洲住處存放
    於冰箱乙節，業據被告於警詢、偵查時供述明確，而警方嗣
    亦確持臺灣士林地方法院核發之搜索票前往被告淡水租屋處
    查獲被告後，被告另偕同警方至八里租屋處執行搜索，並告
    知其蘆洲住處有大麻成品，並由警至該處，而於上開場所扣
    得附表編號1所示之大麻成品、附表編號2至15、17至28之大
    麻葉、大麻植株及栽種資材、設備等情，亦有新北市政府警
    察局淡水分局搜索扣押筆錄、新北市政府警察局淡水分局扣
    押筆錄、扣押物品目錄表、新北市政府警察局淡水分局偵辦
    甲○○涉嫌大麻工廠案現場勘察初步報告、現場照片、毒品初
    驗照片、扣案大麻照片、臺灣檢驗科技股份有限公司109年1
    0月29日濫用藥物檢驗報告、新北市政府警察局淡水分局偵
    辦甲○○涉嫌大麻工廠案現場勘察報告在卷可參（見偵字卷第
    33至68、77至144、179至189、225、341至403頁），並有如
    附表所示之物扣案可憑。
二、而扣案如附表編號1至3所示之物品經送法務部調查局鑑定結
    果：1.送驗煙草檢品4包（即附表編號1之大麻成品3包【分
    別為淡水分局於本案淡水租屋處扣押時之原編號11-1、11-2
    、於本案蘆洲住處扣押時之原編號1，見偵字卷第43、67、8
    4、85、107、108、179頁】、附表編號2之毒品種苗（大麻
    葉）1株【淡水分局於本案淡水租屋處扣押時之原編號28，
    見偵字卷第47、93、179頁】）經檢驗均含第二級第24項毒
    品大麻成分，合計淨重405.39公克（驗餘淨重404.00公克，
    空包裝總重45.18公克；原編號28煙草檢品含植物莖，其植
    物莖重量不計）。2.送驗植株檢品468株，經檢視葉片外觀
    均具大麻特徵，隨機抽樣13株檢驗均含第二級第24項毒品大
    麻成分，此有法務部調查局濫用藥物實驗室109年12月10日
    調科壹字第00000000000號鑑定書附卷可憑（見偵字卷第303
    至305頁），是被告確有栽種及製造第二級毒品之事實堪以
    認定。
三、至本件被告有無於109年7月15日後仍有製造第二級毒品之行
    為乙節：
　㈠被告於警詢時係稱：伊係在109年5月購入大麻種子，而從種
    子到收成約4至5個月時間等語(偵卷第25頁至第26頁)，而於
    偵查時則改稱伊係在109年3月25日開始種植大麻煩，從種子
    到收成時間約月3個月，伊係在6月30日及7月1日或5、6日就
    已經收成過了，之所以在警詢時為不同陳述，係因為當時腦
    袋很混亂等語(偵卷第203頁)，被告前述後所述確有不一。
　㈡然其於嗣於原審準備程序時復稱：伊在淡水租屋處有施用大
    麻，幾天就會施用一次，為警於109年10月15日查獲前的幾
    天，伊有施用大麻，即伊所述的在淡水邊剪邊抽，於同年7
    月15日至10月15日間，確有大麻植栽熟成後採收收割陰乾製
    造易於施用之大麻成品等語明確(原審卷第78頁)，且參酌被
    告為警查獲後所採集之尿液經送鑑後確呈大麻陽性反應(偵
    卷第225頁)，並有施用第二級毒品大麻之工具扣案可佐，且
    被告上開施用第二級毒品行為，確經檢察官向法院聲請觀察
    勒戒獲准在案，此亦有本院被告前案紀錄表在卷足憑，足徵
    被告於為警查獲前確有施用第二級毒品大麻，故其於原審審
    理時所為證述應屬實在。審酌被告坦言伊因有憂鬱症方施用
    大麻，伊種植大麻係供其個人施用，故伊大麻來源僅屬單一
    ，況依被告上開陳述，其施用大麻之頻率不低，實難想像被
    告僅於6月底之單一次收成，除可供被告如此高頻率之施用
    外，尚可存有扣案如附表編號1所示之405.39公克之第二級
    毒品大麻，此亦有悖於常情。綜合上情以觀，被告於原審審
    理時陳稱：伊於109年7月15日至10月15日間，尚有大麻植栽
    熟成後採收收割陰乾製造易於施用之大麻成品等語，與事實
    相符，堪值採信。被告嗣於本院審理時辯稱：伊於109年7月
    15日即未再有收成及製造大麻云云，實屬臨訟卸責之詞，不
    足採信。
四、綜上所述，本件事證明確，被告所辯，無非事後卸責之詞，
    不足採信，被告犯行洵堪認定，應依法論科。
參、論罪科刑部分
一、核被告所為，係犯毒品危害防制條例第4條第2項之製造第二
    級毒品罪。被告持有大麻種子、意圖製造而栽種大麻，及製
    造後持有大麻之低度行為，均為製造之高度行為所吸收，不
    另論罪。被告自109年3月底迄同年10月15日基於同一製造第
    二級毒品之犯意，於密接時、地，接續栽種並製造大麻等各
    個行為，均侵害同一法益，各行為之獨立性極為薄弱，依一
    般社會健全觀念，難以強行分開，在刑法評價上，應視為數
    個舉動之接續施行而合為包括之一行為予以評價，較為合理
    ，應依接續犯論以一罪。
二、毒品危害防制條例第4條第2項固有於109年1月15日修正，並
    於同年7月15日施行。然按犯罪之行為，有一經著手，即已
    完成者，例如學理上所稱之即成犯；亦有著手之後，尚待發
    生結果，為不同之評價者，例如加重結果犯、結果犯；而犯
    罪之實行，學理上有接續犯、繼續犯、集合犯、吸收犯、結
    合犯、連續犯、牽連犯、想像競合犯等分類，前5種為實質
    上一罪，後3者屬裁判上一罪，因均僅給予一罪之刑罰評價
    ，故其行為之時間認定，當自著手之初，持續至行為終了，
    並延伸至結果發生為止，倘上揭犯罪時間適逢法律修正，跨
    越新、舊法，而其中部分作為，或結果發生，已在新法施行
    之後，應即適用新規定，不生依刑法第2條比較新、舊法而
    為有利適用之問題（最高法院100年度台上字第5119號判決
    要旨參照）。被告自109年3月23日迄109年10月15日下午3時
    45分許遭查獲止，所為前揭栽種、採收、蔭乾、儲存之製造
    第二級毒品行為，屬於接續犯之實質上一罪關係，是縱毒品
    危害防制條例第4條於109年1月15日修正，並於同年7月15日
    施行，揆諸前開說明，應直接適用109年1月15日修正後之毒
    品危害防制條例第4條第2項規定，不生新舊法比較之問題，
    併此敘明。
三、被告前因妨害自由案件，經臺灣臺中地方法院以106年度訴
    字第924號判決判處有期徒刑6月，上訴後，經臺灣高等法院
    臺中分院以107年度上訴字第943號判決駁回上訴確定，於民
    國108年1月7日易科罰金執行完畢，有本院被告前案紀錄表
    附卷可稽，其於前案受有期徒刑之執行完畢後，5年以內故
    意再犯本案有期徒刑以上之罪，符合刑法第47條第1項累犯
    之要件。惟按不分情節，基於累犯者有其特別惡性及對刑罰
    反應力薄弱等立法理由，一律加重最低本刑，於不符合刑法
    第59條所定要件之情形下，致生行為人所受之刑罰超過其所
    應負擔罪責之個案，其人身自由因此遭受過苛之侵害部分，
    對人民受憲法第8條保障之人身自由所為限制，不符憲法罪
    刑相當原則，牴觸憲法第23條比例原則。於此範圍內，有關
    機關應自本解釋公布之日起2年內，依本解釋意旨修正之。
    於修正前，為避免發生上述罪刑不相當之情形，法院就該個
    案應依本解釋意旨，裁量是否加重最低本刑（司法院釋字第
    775號解釋參照）。本院審酌被告前開有期徒刑執行完畢案
    件為妨害自由案件，與本案之犯罪型態並不相同，所侵害之
    法益亦有別，兩者間顯無延續性或關聯性，尚難認被告具特
    別惡性及對刑罰反應力薄弱之情形，參酌前揭解釋意旨，本
    院裁量後認被告就本案之犯行，不依刑法第47條第1項累犯
    規定加重其刑。
四、另按毒品危害防制條例第17條第2項規定，犯第4條至第8條
    之罪於偵查及歷次審判中均自白者，減輕其刑。查被告就本
    案製造第二級毒品之犯行，於警詢、檢察官偵查及本院審理
    中均坦承犯行，已如前述，應依毒品危害防制條例第17條第
    2項之規定，減輕其刑。
五、上訴駁回之理由
　㈠原審同此見解，並審酌被告漠視政府制定毒品危害防制條例
    杜絕毒品犯罪之禁令，竟於獲取栽種大麻之管道及相關知識
    後，為取得可施用程度之大麻，即非法栽種大麻、製造大麻
    ，且製造大麻之數量、栽種大麻植株之數量均非微，倘流入
    市面，將助長毒品氾濫，對社會治安及國人身心健康之潛在
    危害極鉅，嚴重影響社會秩序，所為實不可取。惟衡酌被告
    於偵查、本院審理程序均坦承犯行，可認其犯後態度尚可，
    且其栽種、製造大麻之時間約半年，並參酌其犯罪之犯罪動
    機、目的及所生危害程度，其自陳為大學肄業，之前從事地
    下工程，現在從事機械外殼加工，平均月收入約新臺幣6萬
    元，已婚、育有兩名未成年子女，現與妻小同住之經濟與家
    庭生活狀況（見訴字卷第80頁）等一切情狀，量處有期徒刑
    6年，並就沒收部分說明：扣案如附表編號1、2所示之物，
    分別係被告製造第二級毒品罪而遭查獲之大麻成品、大麻葉
    ，應依毒品危害防制條例第18條第1項前段規定，宣告沒收
    銷燬之。至鑑驗時用罄部分，因已滅失，不另諭知沒收銷燬
    之。又扣案如附表編號3所示之大麻植株468棵，均未經加工
    製造成易於施用之大麻製品，雖經鑑定含有大麻成分，仍僅
    屬製造第二級毒品大麻之原料，尚難認係第二級毒品，故不
    問屬於犯罪行為人與否，均應依毒品危害防制條例第19條第
    1項規定，宣告沒收之。至於鑑驗中所滅失之部分，既已滅
    失，爰不再諭知沒收。另扣案如附表編號4至15、17至28所
    示之物，均為本案被告栽種大麻、採收及乾燥大麻花所使用
    之工具、設備，其中如附表編號9所示之手機2支，亦經被告
    用以上網查詢栽種大麻的影片，學習栽種大麻知識及技巧等
    情，業據被告供述綦詳（見原審卷第73頁），是上開物品均
    為供被告犯本案製造第二級毒品罪所使用之工具，均應依毒
    品危害防制條例第19條第1項規定，宣告沒收之。至扣案之
    附表編號16所示之物，為被告施用第二級毒品大麻所用之物
    ，難認該物品與本案犯行有關，自無從於本案宣告沒收之，
    認事用法均無違誤，量刑亦屬妥適。
　㈡被告上訴意旨略以：伊於毒品危害防制條例第4條第2項修正
    施行後，即未再有製造第二級毒品之犯行，故應適用修正前
    之毒品危害防制條例規定，再者，本件應有刑法第59條之適
    用等語。惟查：
　⑴本件被告於原審準備程序時即已坦言確有於109年7月15日後
    迄為警查獲止製造第二級毒品之舉，且其上開自白亦與客觀
    事證相吻合，業經本院說明如上，況本件被告迄為警查獲之
    際，現場仍有為數甚鉅之大麻植株，有現場照片在卷足憑，
    而按栽種大麻罪之「栽種」，包括播種、插苗、移栽、施肥
    、灌溉、除草、收穫等具體行為，而以播種方式栽種大麻，
    係以種子播種後至成苗為主要階段，其栽種行為之既、未遂
    ，應以大麻種子經播種後有無出苗而定，換言之，行為人主
    觀上有製造毒品之用之意圖，將大麻種子播種後已出苗者，
    無待乎大麻成長至可收成之程度，即屬既遂，惟所播種之大
    麻種子尚未出苗者，則應論以栽種未遂（最高法院110年度
    台上字第581號判決意旨參照），是被告為供製造而栽種第
    二級毒品之行為確仍屬持續中，而此亦屬製造第二級毒品之
    階段行為，業經本院說明如前，是被告辯稱本件應適用修正
    前之毒品危害防制條例之規定，自屬無據。
　⑵另被告請求依刑法第59條規定減輕其刑部分，按犯罪之情狀
    顯可憫恕，認科以最低度刑仍嫌過重者，得酌量減輕其刑，
    刑法第59條定有明文。而所謂之「犯罪之情狀可憫恕」，與
    同法第57條規定科刑時應審酌之一切情狀，並非有截然不同
    之領域，於裁判上酌減其刑時，應就犯罪一切情狀（包括第
    57條所列舉之10款事項），予以全盤考量，審酌其犯罪有無
    可憫恕之事由，即有無特殊之原因與環境，在客觀上足以引
    起一般同情，以及宣告法定低度刑，是否猶嫌過重等，以為
    判斷（最高法院95年度台上字第6157號判決要旨參照）。辯
    護人主張被告因患憂鬱症，並需照顧罹患中度憂鬱症之母親
    及扶養家庭，卻求職屢屢碰壁，為逃避現實方沉溺大麻毒癮
    ，其製造第二級毒品大麻係供己施用，不足與跨國製毒者相
    提並論，且被告經警查獲後同意搜索、主動供出本案八里租
    屋處之栽種植株、本案蘆洲住處之大麻成品，犯後態度良好
    ，難謂罪不可恕，請依刑法第59條減輕其刑等語。惟查，毒
    品危害防制條例第4條第2項所定製造第二級毒品罪之法定刑
    為「無期徒刑或10年以上有期徒刑，得併科新臺幣1千5百萬
    元以下罰金」，本院審酌製造第二級毒品罪之法定最輕本刑
    為有期徒刑10年，被告依毒品危害防制條例第17條第2項之
    規定減輕其刑後，法定最低刑度可量至有期徒刑5年，而衡
    酌大麻於我國係毒品危害防制條例規定之毒品而為國家嚴加
    查緝並以重刑處罰規定，被告於本案犯罪時，業已成年、思
    慮成熟而明知上情，竟以其上開租屋處作為據點栽種製造大
    麻，增加毒品氾濫流通危險，且被告製造之第二級毒品大麻
    合計淨重405.39公克、為警查獲扣得之大麻植株高達468株
    ，堪認其栽種、製造大麻之規模、數量非小，如該等大麻成
    品流通市面，將嚴重危害國民身心健康，且依照上開大麻成
    品、植株數量，亦難認係被告因患憂鬱症、面對照顧家庭重
    責卻求職不順，為逃避現實方為供己施用而種植，是依本案
    犯罪情節，認量處被告最低刑度有期徒刑5年，尚無情輕法
    重，在客觀上足以引起一般同情，認如科以最低刑度仍嫌過
    重而顯可憫恕之情形，故不依刑法第59條之規定酌量減輕其
    刑。
　㈢綜上所述，本件被告上訴為無理由，應予駁回。
據上論斷，應依刑事訴訟法第368條，判決如主文。
本案經檢察官王芷翎提起公訴，檢察官李叔芬到庭執行職務。
中　　華　　民　　國　　111 　年　　8 　　月　　18　　日
                  刑事第四庭    審判長法　官  陳筱珮
                                      法　官  羅郁婷
                                      法　官  柯姿佐
以上正本證明與原本無異。
如不服本判決，應於收受送達後20日內向本院提出上訴書狀，其
未敘述上訴之理由者並得於提起上訴後20日內向本院補提理由書
（均須按他造當事人之人數附繕本）「切勿逕送上級法院」。
                                      書記官  蔡硃燕
中　　華　　民　　國　　111 　年　　8 　　月　　22　　日
附錄：本案論罪科刑法條全文
毒品危害防制條例第4條第2項
製造、運輸、販賣第二級毒品者，處無期徒刑或十年以上有期徒
刑，得併科新臺幣一千五百萬元以下罰金。
附表：
編號 扣案物品名稱（依卷附之本院110年保管字第148號贓證物品保管單，見審訴卷第35至37頁） 數量 備註 1 大麻（大麻成品）（分別為淡水分局於本案淡水租屋處扣押時之原編號11-1、11-2、於本案蘆洲住處扣押時之原編號1，見偵字卷第43、67、84、85、107、108、179頁) 3包 經檢驗均含第二級第24項毒品大麻成分，與編號2合計淨重405.39公克（驗餘淨重404.00公克，空包裝總重45.18公克；編號2煙草檢品含植物莖，其植物莖重量不計）。(法務部調查局濫用藥物實驗室109年12月10日調科壹字第00000000000號鑑定書，見偵字卷第303至305頁) 2 毒品種苗（大麻葉）（淡水分局於本案淡水租屋處扣押時之原編號28，見偵字卷第47、93、179頁） 1株 經檢驗含第二級第24項毒品大麻成分，與編號1合計淨重405.39公克（驗餘淨重404.00公克，空包裝總重45.18公克；編號2煙草檢品含植物莖，其植物莖重量不計）。(法務部調查局濫用藥物實驗室109年12月10日調科壹字第00000000000號鑑定書，見偵字卷第303至305頁) 3 大麻植株 468棵 經檢視葉片外觀均具大麻特徵，隨機抽樣13株檢驗均含第二級第24項毒品大麻成分。(法務部調查局濫用藥物實驗室109年12月10日調科壹字第00000000000號鑑定書，見偵字卷第303至305頁) 4 肥料 73個  5 電子秤 1個  6 電子導度器 1個  7 固體溶解度器 1支  8 筆記本 1本  9 手機 2支 （IMEI碼：000000000000000號、門號：0000000000號；IMEI碼：000000000000000號、門號：0000000000號） 10 土壤改良劑 3包  11 PH酸鹼度計 4支  12 培植椰土 1包  13 切碎工具 8支  14 噴霧器 5個  15 租屋契約書 1本  16 吸食器 3個  17 鐵架 3組  18 LED燈具 14個  19 電風扇 2個  20 臭氧機 1個  21 延長線及定時組 1組  22 二氧化碳鋼瓶 2個  23 除濕機 2個  24 溫溼度計 4個  25 放大鏡 1支  26 PH值調整劑 11罐  27 排風扇 1組  28 帳篷 1組